# Grafy a vizualizace

Grafy a vizualizace jdou dělat v R mnoha způsoby. Něco je už v základním R a k tomu jsou stovky různých balíčků. Já ale používám skoro na všechno balíček *ggplot2*, který patří k nejpopulárnějším.

Upřímně, *ggplot2* je dost komplikovaný, umí toho strašně moc a mě se nechce to všechno podrobně vysvětlovat. Vlastně by to ani nebylo v souladu se záměrem knížky, protože vás mám naučit hlavně to, co jde i v Excelu. A Excel, pokud jde o grafy, umí jen pár procent toho co *ggplot2*.

Takže spíš než teoretický výklad, vám ukážu několik nejtypičtějších příkladů. Nebudu je podrobně vysvětlovat, takže buď je jenom podle svých potřeb opisujte (i s tím si vystačíte dost dlouho), nebo si *ggplot2* důkladněji nastudujte z jiných zdrojů.

Připojím knihovnu (ve skutečnosti není třeba, je už v *tidyverse*) a dáme se do toho.

```{r}
library(ggplot2)
```


## Histogram

Histogram vám rychle ukáže rozložení kontinuálních (číselných) hodnot. Bývá prvním grafem, na který se u takového typu dat dívám.

V minulé kapitole jsme pracovali s datasetem *starwars*, tak u něj ještě chvíli zůstanu. Např. mě zajímá rozložení výšky postav:

```{r}
starwars |> 
  ggplot(aes(x = height)) +
  geom_histogram()
```
 
Ani to nebolelo, co?

Funkci `ggplot` můžu kombinovat i s libovolnou předešlou manipulací dat. Takže kdybych chtěl jen rozložení výšky lidí, udělám to takhle:

```{r}
starwars |> 
  filter(species == "Human") |> 
  ggplot(aes(x = height)) +
  geom_histogram()
```


## Scatter plot neboli bodový graf

Scatter plot pomáhá odhalit korelace mezi kontinuálními proměnnými. Souvisí například výška s váhou postavy? Abych to zjistil, Vyrobím scatter plot, ve kterém na jednu osu vynesu výšku a na druhou váhu.

```{r}
starwars |> 
  ggplot(aes(x = height, y = mass)) +
  geom_point()
```

Z toho moc nepoznám, co? Je to tím, že jedna postava vahou výrazně vybočuje. Tak ji předem odfiltruju (operátor `!=` znamená nerovnost):

```{r}
starwars |> 
  filter(mass != max(mass, na.rm = TRUE)) |> 
  ggplot(aes(x = height, y = mass)) +
  geom_point()
```

To už je lepší. Korelace sice není úplně pravidelná, není moc lineární, ale nějaká tam je -- vyšší postavy jsou většinou i těžší.

To jde ukázat i tím, že nad vrstvu puntíků položím ještě vrstvu trendu. Vrstvení víc grafů přes sebe umí `ggplot` krásně.

```{r}
starwars |> 
  filter(mass != max(mass, na.rm = TRUE)) |> 
  ggplot(aes(x = height, y = mass)) +
  geom_point() +
  geom_smooth()
```

A šlo by zkusit i lineární trend:

```{r}
starwars |> 
  filter(mass != max(mass, na.rm = TRUE)) |> 
  ggplot(aes(x = height, y = mass)) +
  geom_point() +
  geom_smooth(method = lm)
```

## Sloupečky

Další populární graf je sloupcový. Ukazuje obvykle číselnou (kontinuální) proměnnou vůči kategorické (resp. diskrétní). Zobrazím jím průměrnou výšku deseti nejvyšších druhů postav.

```{r}
starwars |> 
  group_by(species) |> 
  summarise(height = mean(height, na.rm = TRUE)) |> 
  slice_max(order_by = height, n = 10) |> 
  ggplot(aes(x = height, y = species)) +
  geom_col()
```

Není to setříděné, co? Není, protože `ggplot` automaticky třídí hodnoty na osách, takže na ose *y* setřídí druhy podle abecedy. Jde to ale napravit funkcí `fct_reorder`, kterou řeknu, že se mají druhy setřídit podle výšky:

```{r}
starwars |> 
  group_by(species) |> 
  summarise(height = mean(height, na.rm = TRUE)) |> 
  slice_max(order_by = height, n = 10) |> 
  ggplot(aes(x = height, y = fct_reorder(species, height))) +
  geom_col()
```

Teď je ale zas dost ošklivý název osy *y*, takže i ten opravím:

```{r}
starwars |> 
  group_by(species) |> 
  summarise(height = mean(height, na.rm = TRUE)) |> 
  slice_max(order_by = height, n = 10) |> 
  ggplot(aes(x = height, y = fct_reorder(species, height))) +
  geom_col() +
  labs(x = "výška v cm", y = "druh", title = "Průměrná výška 10 nejvyšších druhů")
```

## Čarový graf a timeline

Čárový graf se nejčastěji používá na vývoj něčeho v čase, takže si na demonstraci půjčím dateset `economics`, který je k balíčku *ggplot2* přibalený. Obsahuje mj. populaci USA v tisících za jednotlivé měsíce od července 1967 do dubna 2015.

Z těchto údajů vykreslený graf vypadá takhle:

```{r}
economics |> 
  ggplot(aes(x = date, y = pop)) +
  geom_line()
```

## Boxplot

Hned na začátku jsem ukazoval histogram, který zobrazuje rozdělení hodnot. Když ale chcete vzájemně porovnat rozdělení ve více kategoriích, třeba v datasetu `starwars` porovnat výšku lidí a droidů, mnohem lépe se na to hodí [boxplot](https://cs.wikipedia.org/wiki/Boxplot). Ten vypadá takhle:

```{r}
starwars |> 
  filter(species %in% c("Human", "Droid")) |> 
  ggplot(aes(x = species, y = height)) +
  geom_boxplot()
```

Z grafu jde vyčíst, že droidi mají mnohem větší rozptyl výšek (celá výška grafu včetně fousů) než lidé. Zároveň mají velmi nízko posazený medián (vodorovná čára uvnitř obdélníku) a jejich střední polovina (druhý a třetí kvartil; celý obdélník) je nižší než střední polovina lidí. Nejvyšší droid je ale podobně vysoký jako nejvyšší člověk (konec horního fousu).


## Koláčový graf

V základním R jakýsi primitivní koláč je a *ggplot2* ho umí taky. Jednak je to ale dost porod a jednak ho my, analytici, skoro nepoužíváme, protože to je takový vizualizační antipattern. Raději místo koláčů používejte sloupečky, např. takto:

```{r fig.height=7.5, fig.width=5}
starwars |> 
  count(species) |> 
  drop_na() |> 
  slice_max(order_by = n, n = 5, with_ties = FALSE) |> 
  ggplot(aes(x = TRUE, y = n / sum(n) * 100, fill = fct_reorder(species, n))) +
  geom_col() +
  geom_text(
    aes(label = paste0(round(n / sum(n) * 100, 2), "%")),
    position = position_stack(vjust = 0.5)
  ) +
  scale_x_discrete(labels = NULL, breaks = NULL) +
  labs(x = NULL, y = "podíl druhů v %", fill = "druhy") +
  scale_fill_brewer(palette = "Set3")
```

Graf jsem schválně trochu vyšperkoval, přidal čísla, změnil barevnou paletu apod., takže kód je složitější, než by být musel.

## Tahák

Stejně jako pro datové manipulace pomocí balíčku *dplyr*, existuje i pro grafy pomocí balíčku *ggplot2* [výborný tahák](https://github.com/rstudio/cheatsheets/blob/main/data-visualization-2.1.pdf). A najdete ho i off-line přímo v RStudiu v menu *help*.

Kromě toho doporučuju tenhle [vzorník nejčastějších grafů](https://r-graph-gallery.com/).
