# Jak dostat data do R

Do Excelu nebo Google Sheets asi nejčastěji data přímo napíšete nebo odněkud zkopírujete a vložíte. Můžete je také importovat odjinud, třeba z CSV souborů, různých databází nebo API. To vše plus několik dalších způsobů můžete použít i v R.

## Co myslím daty

Spreadsheet je datově velmi jednoduchý. Má jen listy, ty se skládají z buněk a každá buňka může (i nemusí) obsahovat hodnotu. Hodnoty mohou být jen pár typů: číslo, text, logická hodnota (TRUE/FALSE).

R to má trochu složitější. Pro dočasné ukládání dat používá pojmenované objekty (někdy se jim říká proměnné prostředí), které mohou být mnoha typů, jak primitivních (číslo, text apod.), tak složitějších (kterým se většinou říká třída neboli class).

### Data frame

Jednomu listu spreadsheetu se nejvíc podobá eRková třída _data frame_. Je to vlastně klasická datová tabulka s řádky a sloupci. Různé sloupce mohou obsahovat různé typy dat -- některé čísla, jiné text -- ale v jednom sloupci mohou být data jen jednoho typu. Ukázkovou tabulkou je třeba ceník:

```{r sample-df, echo=FALSE}
sample_df <- data.frame(
  produkt = c("Malý šroubek", "Velký šroub", "Malá matička", "Velká matka"),
  jednotka = c("100 g", "ks", "100 g", "ks"),
  cena = c(10, 5, 8.5, 6),
  skladem = c(TRUE, TRUE, FALSE, TRUE)
)
```

```{r echo=FALSE}
sample_df |> knitr::kable()
```


První dva sloupce obsahují text, třetí sloupec čísla a poslední sloupec logické hodnoty (někdy označované jako boolean): TRUE je pravda, FALSE je nepravda.

Teď už tedy víte, co je data frame, a v dalším textu vám ukážu, jak ho vytvořit a dostat do něj data.

## Ruční vstup dat

V Excelu data ručně vkládáte rovnou do buněk listu. To sice jde v R také, ale většinou se to nedělá. Místo toho se napíše příkaz (nebo krátký skript čili posloupnost příkazů), který vytvoří data frame, naplní ho daty a výsledek uloží do objektu, se kterým můžete dál pracovat.

### Funnkce data.frame

Konkrétně ceník výše jsem vytvořil tímto příkazem:

```{r ref.label='sample-df'}
```

Vysvětlím podrobněji:

1. Do objektu `sample_df` přiřadím (neboli uložím) výsledek funkce `data.frame`. To jde zjednodušeně napsat jako `sample_df <- data.frame(...)`, kde tři tečky reprezentují tzv. argumenty (nebo též parametry) funkce `data.frame`. Znaky `<-` se v R používají k přiřazení (uložení) hodnoty do objektu a v RStudiu je můžete zadat klávesou zkratkou <kbd>Alt</kbd>+<kbd>-</kbd> (Alt pomlčka).
2. Argumenty funkce `data.frame` jsou jednotlivé sloupce, které má data frame mít. Zde to je _produkt_, _jednotka_, _cena_ a _skladem_. Vzájemně jsou odděleny čárkou, na rozdělení do řádků nezáleží.
3. Sloupce se definují jako `název_sloupce = vektor`, příčemž `vektor` musí určovat hodnoty všech řádků data framu.
4. V příkladu vektory zadávám jako výsledek funkce `c`. Ta vezme všechny své argumenty (oddělené čárkou) a vytvoří z nich vektor. Všimněte si, že textové hodnoty se píší do uvozovek, kdežto číselné a logické ne.

Jakmile máte data frame vytvořený a uložený do objektu `sample_df`, můžete s ním dál pracovat, např. vypsat jeho obsah:

```{r}
sample_df
```

### Funkce tibble

Já raději používám funkce z ekosystému _tidyverse_, ve kterém funkci _data.frame_ nahrazuje funkce _tibble_. Používá se úplně stejně, ale místo objektu třídy _data frame_ vytvoří objekt třídy _tibble_, který je s data framem plně kompatibilní, ale o něco hezčeji se vypisuje na konsoli.

Příkaz s touto funkcí pak vypadá takto:

```{r message=FALSE}
library(tidyverse)

sample_df <- tibble(
  produkt = c("Malý šroubek", "Velký šroub", "Malá matička", "Velká matka"),
  jednotka = c("100 g", "ks", "100 g", "ks"),
  cena = c(10, 5, 8.5, 6),
  skladem = c(TRUE, TRUE, FALSE, TRUE)
)
```

Povšimněte si, že abych mohl funkci _tibble_ použít, musím nejdřív načíst balíček _tidyverse_ funkcí _library_.

### Funkce tribble

Oba výše popsané zpsoby zadávání dat do data framu mají jednu nevýhodu: data zapisujete po sloupcích, ačkoli je většinou přirozenější je psát po řádcích. Tuto nevýhodu řeší funkce _tribble_, které je taktéž součástí ekosystému _tidyverse_.

Používá se takto:

```{r}
sample_df <- tribble(
  ~produkt, ~jednotka, ~cena, ~skladem,
  "Malý šroubek", "100 g", 10, TRUE,
  "Velký šroub", "ks", 5, TRUE,
  "Malá matička", "100 g", 8.5, FALSE,
  "Velká matka", "ks", 6, TRUE
)
```

Názvy sloupců jsou v prvním řádku a každý začíná znakem `~`. Pak následují jednotlivé řádky s hodnotami. Vše je navzájem odděleno čárkou.

Pokud chcete mít funkci _tribble_ ve skriptu úhledně upravenou a dobře čitelnou, můžete přidat i mezery, např. takto:

```{r}
sample_df <- tribble(
  ~produkt,       ~jednotka, ~cena, ~skladem,
  "Malý šroubek", "100 g",   10,    TRUE,
  "Velký šroub",  "ks",       5,    TRUE,
  "Malá matička", "100 g",    8.5,  FALSE,
  "Velká matka",  "ks",       6,    TRUE
)
```

### Co když chci něco opravit?

To je všechno moc hezké, říkáte si, ale v Excelu mohu nejen ručně zadat data, ale i kdykoli cokoli dodatečně opravit. Jak to udělám v R?

Inu, skoro stejně. V Excelu něco píšete, pak máte už hotový výsledek a ten opravíte. V R nepíšete rovnou výsledek, nýbrž postup, jak výsledek vytvořit. Opravíte tedy postup, znovu ho spustíte a získáte opravený výsledek. Vypadá to o trochu složitěji, ale ve skutečnosti je to o dost lepší, protože informace o postupu zůstane zaznamenaná.

1. Pokud máte postup uložený ve skriptu, opravíte ho a znovu pusíte skript.
2. Pokud máte postup v souboru _rmarkdown_ (.Rmd), opravíte ho a znovu spustíte jen opravený blok.
3. Pokud jste postup napsali jen do konzole, vrátité se k němu v historii (v konsoli šipka nahoru, případně panel _History_ v RStudiu), opravíte a znovu provedete.

### Funkce edit

Ve skutečnosti můžete i v R opravaovat data skoro stejně, jako v Excelu. Slouží k tomu funkce _edit_, která otveře jednoduchý tabulkový editor, do něj načte data frame uvedený v jejím arguentu, a když v editoru cokoli změníte a pak ho zavřete, vrátí zpátky opravená data.

V následujícím příkladu vyvolám editor pro objekt _sample_df_ a výsledek zapíšu zpět do stejného objektu, takže pak bude obsahovat již opravená data. Tímto způsobem se ale ztratí postup vzniku dat, a proto se v R skoro nepoužívá.

```{r eval=FALSE}
sample_df <- edit(sample_df)
```

## Chci si jen rychle něco vyzkoušet

V základním R i v některých balíčcích je docela dost vzrových data setů již zabudovaných. Slouží jako příklady pro demonstraci některých postupů a můžete si s nimi zkusit hrát. Často se třeba něco ukazuje na data setu _iris_, který obsahuje vlastnosti několika druhů kosatců.

```{r}
iris
```

A v _tidyverse_ ze zabudovaný i krásný data set postav ze Star Wars.

```{r}
starwars
```

## Práce s CSV soubory

V reálné praxi se data do R nejčastějí načítají z CSV souborů. Abyste si to mohli hned vyzkoušet i v případě, že zrovna nemáte žádný CSV po ruce, nejdřív vám ukážu, jak do CSV zapisovat.

### Funkce write_csv

CSV soubor pro další pokusy vytvořím z data framu `sample_df`. S funcí _write_csv_ z balíčku _readr_ (součást _tidyverse_) Je to takhle jednoduché:

```{r}
write_csv(sample_df, "sample_df.csv")
```

### Funkce read_csv

Obdobně lze data z CSV souboru načíst funkcí _read_csv_:

```{r}
sample_df <- read_csv("sample_df.csv")
```

Všiněte si, že funkce vypsala specifikaci sloupců a jejich datových typů. Datové typy odhaduje z obsahu souboru a ne vždy je trefí správně, takže někdy může být potřeba je určit ručně, ať už v parametrech funkce _read_csv_, nebo v dodatečné úpravě získaného data framu.

### Interaktivní import dat v Rstudiu

Pokud nevíte přesně, jak importovaný soubor vypadá, je v RStudiu nejjednoduší zvolit příkaz _Import Dataset_ z menu _File_. Tam si pak můžete na živém náhledu dat vybrat, co přesně chcete importovat, které sloupce jsou kterého typu apod.

Podstatné je, že se vám současně generuje i skript, který si můžete zkopírovat pro opakované použití se stejným souborem.

### Načtení CSV z webu

Funkcí _read_csv_ a dalšími funkcemi z balíčku _readr_ (součást _tidyverse_) můžete načítat i vzdálené soubory z internetu. Místo cesty a názvu lokálního souboru pak zadáte jeho URL.

Ukážu trochu komplexnější příklad, který načte data z veřejného datasetu zvířat k adopci pražské ZOO.

```{r}
animals <- read_delim(
  "https://opendata.praha.eu/dataset/9e9ec749-db30-4f0d-bb02-5b48cf090888/resource/f4432746-002d-45dd-bb09-d1719acf35fb/download/959c0e6f-5afb-489f-95ef-c9c2982963de-adopcezvirata.csv", 
  delim = ";", 
  col_types = cols(
    id = col_skip(), 
    nazev_en = col_skip(), 
    k_prohlidce = col_logical(), 
    ...7 = col_skip()
  ), 
  trim_ws = TRUE
)
animals
```

Co přesně jsem udělal?

- Protože dataset odděluje sloupce středníky a ne čárkami, použil jsem místo funkce _read_csv_ obecnější funkci _read_delim_, která umožňuje oddělovač nastavit parametrem `delim`.
- V parametru `col_types` jsem funkcí _cols_ určil, které sloupce nechci importovat (`col_skip`) a sloupci k_prohlídce jsem nastavil logický typ (v původních datech je hodnota 0 a 1).
- Parametrem `trim_ws` jsem určil, že se mají odstranit nevýznamné mezery na začátku a konci hodnot.

## Data na webové stránce

Nakonec vám ukáž, jak snadno můžete načítat data z webových stránek. Ukážu to na tabulce v HTML, se kterou se pracuje nejsnáz, ale jde to i se stránkami, kde jsou data uspořádaná jinak.

Ideální tabulka je např. na stránce [Seznam hlavních měst států světa](https://cs.wikipedia.org/wiki/Seznam_hlavn%C3%ADch_m%C4%9Bst_st%C3%A1t%C5%AF_sv%C4%9Bta) ve Wikipedii. Načtu ji skriptem, který:

1. Připojí balíček _rvest_ pro stahování informací z webu.
1. Do objektu _hlavni_mesta_ přiřadí výsledek funkce _html_table_. Ta vrátí všechny HTML tabulky, které na stránce jsou.
1. Jako parametr funkce _html_table_ zavolá funkci _read_html_, která načte webovou stránku ze zadaného URL.
1. Indexem [[1]] z vráceného seznamu tabulek vybere tu první.
1. Zobrazím, co se do objektu _hlavni_mesta_ uložilo.

```{r}
library(rvest)

hlavni_mesta <- html_table(
  read_html(
    "https://cs.wikipedia.org/wiki/Seznam_hlavn%C3%ADch_m%C4%9Bst_st%C3%A1t%C5%AF_sv%C4%9Bta"
  )
)[[1]]

hlavni_mesta
```

Asi jste si všimli, že získaná data nejsou perfektní. Ve sloupci stát je název každá země dvakrát. Je to proto, že ve zdrojové tabulce jsou před názvem země vlajky, které název obsahují v atributu _alt_. Navíc je počet obyvatel typu text, protože si funkce neporadí s českými mezerami mezi řády. 

Obojí jde snadno napravit. Ukážu vám jak, ale už to zatím nebudu podrobně vysvětlovat. To si necháme na jindy.

```{r}
mutate(
  hlavni_mesta,
  Stát = str_sub(Stát, 1, nchar(Stát) / 2),
  Obyvatel = as.double(str_remove_all(Obyvatel, "\\s"))
)
```

## Data z jiných zdrojů

Pomocí různých balíčků jde načítat data i z jich typů zdrojů. Já třeba nečastěji pracuji s daty Google Search Console nebo Google Analytics, která načítám přes API (aplikační rozhraní) resp. prostřednictvím specializovaných balíčků, které toto API zpřístupňují. Pracovat jde i s daty ve všech běžných SQL i NoSQL databázích. Tyto metody jsou už ale nad rámec tohoto článku.
