# Manipulace s daty

V této kapitole vám ukážu, jak jde s daty v R manipulovat. Daty myslím jednu či více tabulek uložených v objektech třídy *data frame* a manipulací myslím zejména:

- výběr sloupců,
- filtrování neboli výběr řádků,
- řazení řádků,
- odvozování nových sloupců,
- seskupování řádků a agregaci,
- spojování více tabulek.

K tomu všemu používám zásadně balíčky z ekosystému *tidyverse*, konkrétně *dplyr* a *tidyr*. Vy si ale konkrétní balíčky nemusíte pamatovat, protože stačí, když na začátku deklarujete celou *tidyverse*.

```{r}
library(tidyverse)
```

Balík *tidyverse* mj. obsahuje i vzorový dataset *starwars*, na kterém většinu postupů ukážu. Nemusíte tedy nikde shánět a importovat jiná data. Pokud si vše vyzkoušíte i na nějakých vlastních datech, bude to jedině dobře.

## Průzkum dat a výběr sloupců

Před dalším zpracováním je dobré si data pořádně prohlédnout a ujasnit si, co přesně popisují, jaké datové typy mají jednotlivé sloupce, zda jsou konzistentní, nejsou v nich chyby, něco neschází atd.

Nejprve si asi data frame zobrazíte, což můžete udělat několika způsoby. V R Markdownu ho většinou stačí vypsat názvem a tabulkou lze pak interaktivně listovat. To ale nefunguje na konzoli a ani výstup do finálního dokumentu není nejlepší.

```{r}
starwars
```

Lepší tedy asi bude funkce `View`, která otevře tabulkové zobrazení. Vyzkoušejte si to.

```{r eval=FALSE}
View(starwars)
```

Kromě prostého zobrazení tabulky, můžete zkusit pár dalších funkcí, které vám toho o datech řeknou víc nebo přehledněji. Já mám rád funkci `glimpse`, protože hezky ukazuje názvy všech sloupců, jejich datové typy (třídy) a náhled několika prvních hodnot.

```{r}
glimpse(starwars)
```

Všimněte si, že poslední tři sloupce jsou třídy *list*. To znamená, že v každé buňce je uložen celý seznam více hodnot. Moc dobře se s tím nepracuje, v praxi na to asi hned tak nenarazíte, tak raději tyhle sloupce odstraníme.

Jak? Tím, že vybereme všechny ostatní funkcí `select` a výsledek uložíme do vlastního objektu.

```{r}
my_starwars <- select(starwars, name:species)
```

K funkci `select` se ještě za chvíli vrátím. Teď zkuste znovu `glimps` a všimněte si, že tři poslední sloupce zmizely.

```{r}
glimpse(my_starwars)
```

Občas ještě používám funkci `summary`, která u číselných sloupců (resp. obecně vektorů) ukáže jednoduchou statistiku -- minimum, první kvartil, median, průměr, třetí kvartil, maximum a počet prázdných hodnot.

```{r}
summary(my_starwars)
```

### Prázdné hodnoty

R rozlišuje prázdné (nedefinované, neznámé) hodnoty a označuje je hodnotou `NA`. Pozor, `NA` není ani nula, ani prázdný řetězec. Je to indikátor, že danou hodnotu neznáme, nebo neexistuje. Proto s `NA` nejde počítat.

```{r}
NA + 10
```

```{r}
sum(c(10, 20, NA, 30))
```

Všechny tyto a podobné operace vrací NA. A protože to je někdy dost nepraktické, jde to v určitých situacích obejít. Např. součet nebo průměr můžete vypočítat takto:

```{r}
sum(c(10, 20, NA, 30), na.rm = TRUE)
```

```{r}
mean(c(10, 20, NA, 30), na.rm = TRUE)
```

Existují i funkce, kterými můžete řádky s `NA` z data framu úplně odstranit

```{r}
drop_na(my_starwars)
```

nebo nahradit jinou hodnotou funkcí `replace_na`.

## Výběr sloupců

Už jsem ukázal, že výběr sloupců provedete funkcí `select`. Ta má jako první parametr data frame a za ním následuje seznam sloupců, který můžete napsat několika způsoby. Většinou je nejjednodušší sloupce vyjmenovat a oddělit čárkou:

```{r}
select(my_starwars, name, hair_color, eye_color)
```

Můžete použít i souvislý rozsah sloupců oddělený dvojtečkou:

```{r}
select(my_starwars, hair_color:eye_color)
```

Případně oba způsoby zkombinovat:

```{r}
select(my_starwars, name, hair_color:eye_color)
```

Těch způsobů je ale mnohem víc a všechny je najdete v nápovědě:

```{r eval=FALSE}
?dplyr_tidy_select
```

### Funkcionální princip

Podstatné je, že funkce `select` ani žádná jiná nikdy nemění objekt, se kterým pracuje (zde data frame *my_starwars*). R je tzv. funkcionální jazyk, což znamená, že všechny funkce nějak zpracují parametry, vrátí výsledek jako nový objekt (který si můžete i nemusíte uložit), ale parametry nikdy nezmění.

Mimochodem, jazyk vzorců Excelu je taky funkcionální -- funkce v něm taky něco vrátí, ale parametry nezmění.

### Pipes (trubky, fajfky)

Představte si, že chcete na objekt (zde data frame) aplikovat nějakou funkci, a na výsledek, který dostanete, chcete aplikovat další funkci. Stejně jako v Excelu to jde udělat vnořováním funkcí:

```{r}
glimpse(select(my_starwars, name, hair_color))
```

Jenže vnořování mnoha funkcí do sebe v Excelu všichni nenávidíme. Jde tím sice udělat úžasné věci, ale je to příšerně nepřehledné a náchylné k chybám. Zápis totiž začíná tím, co se má udělat jako poslední, a to, co se má udělat jako první, je utopené někde uprostřed. Peklo.

Proto má R operátor *pipe*, se kterým předešlý výraz přepíšu takhle:

```{r}
my_starwars |> select(name, hair_color) |> glimpse()
```

případně ještě přehledněji:

```{r}
my_starwars |> 
  select(name, hair_color) |> 
  glimpse()
```

Operátor *pipe* (`|>`) vždy vezme výsledek výrazu vlevo a použije ho jako první parametr funkce vpravo. Celé se to tedy píše i čte přesně v pořadí zpracování: vezmu objekt `my_starwars` na něj aplikuji funkci `select` a na výsledek aplikuji funkci `glimpse`.

Pro porovnání obecně oba způsoby zápisu:

```{r eval=FALSE}
# Zápis s pipes
objekt |> 
  prvni_funkce(druhy_parametr_prvni_funkce, treti_parametr_prvni_funkce) |> 
  druha_funkce(druhy_parametr_druhe_funkce) |> 
  treti_funkce(druhy_parametr_treti_funkce) |> 
  ctvrta_funkce() |> 
  pata_funkce(druhy_parametr_pate_funkce)

# Zápis s vnořenými funkcemi
pata_funkce(
  ctvrta_funkce(
    treti_funkce(
      druha_funkce(
        prvni_funkce(
          objekt, druhy_parametr_prvni_funkce, treti_parametr_prvni_funkce
        ), druhy_parametr_druhe_funkce
      ), druhy_parametr_treti_funkce
    )
  ), druhy_parametr_pate funkce
)
```

Kdyby se jednalo o skutečné funkce, oba zápisy by dělaly totéž, ale první je výrazně přehlednější a lépe se píše.

#### Starší pipe

Skoro ve všech návodech a dokumentaci k R najdete jiný operátor *pipe*: `%>%`. Dřív totiž R operátor *pipe* nemělo a nahrazoval se operátorem z knihovny *magrittr*. Teď už ale R má nativní operátor `|>` a já ho mám radši. Pro vás je důležité, že `%>%` a `|>` je v principu totéž a skoro vždy se to chová stejně.


## Filtrování neboli výběr řádků

### Funkce `filter`

Pokud nechcete zobrazit či dále zpracovat všechny řádky data framu, vyberete si jen některé. Nějčastěji se na to používá funkce `filter`. Tohle je její nejjednodušší podoba:

```{r}
my_starwars |> 
  filter(hair_color == "blond")
```

Jako parametr jsem napsal logickou podmínku, že se hodnota ve sloupci `hair_color` musí rovnat `blond`. Podmínky ale mohu i kombinovat, a pak musí být oddělené čárkou.

```{r}
my_starwars |> 
  filter(
    hair_color == "brown",
    eye_color == "blue"
  ) |> 
  select(name, hair_color, eye_color)
```

Na čísla fungují běžné srovnávací operátory `>` (větší), `>=` (větší nebo rovno), `<` (menší), `<=` (menší nebo rovno).

```{r}
my_starwars |> 
  filter(height > 220) |> 
  select(name, height)
```

V podmínkách ale můžete používat i různé funkce. Chcete třeba najít všechny postavy, které jsou vyšší než průměr?

```{r filter-mean}
my_starwars |> 
  filter(height > mean(height, na.rm = TRUE)) |> 
  select(name, height)
```

Nebo všechny, jejichž výška je neznámá?

```{r}
my_starwars |> 
  filter(is.na(height)) |> 
  select(name, height)
```

### Další funkce pro výběr řádků

Někdy chcete omezit počet řádků jinak než logickou podmínkou. Např. chcete vrátit jen prvních pět:

```{r}
my_starwars |> 
  slice_head(n = 5) |> 
  select(name)
```

nebo poslední 3:

```{r}
my_starwars |> 
  slice_tail(n = 3) |> 
  select(name)
```

nebo 3 nejvyšší:

```{r}
my_starwars |> 
  slice_max(order_by = height, n = 3) |> 
  select(name, height)
```

nebo 5 % nejvyšších:

```{r}
my_starwars |> 
  slice_max(order_by = height, prop = 0.05) |> 
  select(name, height)
```

## Řazení řádků

Řádky se řadí funkcí `arrange`, ve které se jako parametry uvedou sloupce, podle kterých se má řadit, oddělené čárkou.

```{r}
my_starwars |> 
  arrange(species, name) |> 
  select(species, name)
```

Jde řadit i sestupně pomocí funkce `desc`.

```{r}
my_starwars |> 
  arrange(species, desc(height)) |> 
  select(species, name, height)
```


## Odvozování nových sloupců

Funkcí `mutate` jde vypočítat hodnoty sloupců, ať už nových, nebo stávajících. V příkladu spočítám BMI z váhy dělené výškou v metrech na druhou a před jméno doplním slovo „tlouštík“, pokud má daná postava nadváhu.

```{r}
my_starwars |> 
  select(name:mass) |> 
  mutate(
    bmi = mass / (height / 100) ** 2,
    name = paste0(if_else(bmi > 30, "tlouštík ", ""), name)
  )
```

K tomu pár vysvětlení:

- Operátor `**` umocňuje.
- Funkce `paste0` spojuje víc textových řetězců do jednoho. Bez 0 na konci mezi ně dá mezeru případně jiný oddělovač dle parametru.
- funkce `if_else` funguje stejně jako `IF` v Excelu -- podle podmínky v první parametru vrátí buď druhý, nebo třetí parametr.
- Zvykněte si, že data frame je vlastně seznam vektorů, které odpovídají sloupcům. Výraz `height / 100` tedy vydělí celý vektor, tj. postupně jednotlivé jeho hodnoty, číslem 100. Výpočet tedy neprobíhá po řádcích, nýbrž po sloupcích.

Potřebujete-li složitější větvení, jde funkce `if_else` vnořovat do sebe, ale není to moc přehledné. Lepší je funkce `case_when`, která se používá takhle:

```{r}
my_starwars |> 
  select(name:mass) |> 
  mutate(
    bmi = round(mass / (height / 100) ** 2),
    postava = case_when(
      bmi < 25 ~ "hubeňour",
      bmi >= 25 & bmi <= 30 ~ "akorát",
      bmi > 30 ~ "tlouštík"
    )
  )
```


## Seskupování řádků a agregace

### funkce `sumarise`

Začnu prostou agregací. Slouží k ní funkce `summarise` a používá se skoro stejně, jako funkce `mutate`. Jen je určená pro agregační funkce (počet, součet, průměr apod.) a z výsledku vynechá všechny sloupce, které se neagregují nebo neslouží jako seskupovací klíče (viz dále).

Řekněme, že chci vědět, kolik postav v datasetu je a jakou mají průměrnou výšku.

```{r}
my_starwars |> 
  summarise(
    n = n(),
    height = mean(height, na.rm = TRUE)
  )
```

Všimněte si, že funkce `n()` vrátí počet řádků data framu. Šlo by s ní spočítat třeba počet planet? Nešlo. Na to slouží funkce `n_distinct`, která spočítá počet unikátních hodnot vektoru.

```{r}
my_starwars |> 
  summarise(
    n_homes = n_distinct(homeworld),
    n_species = n_distinct(species)
  )
```

### Funkce `group_by`

V reálné praxi potřebujete agregovat celý dataset do jednoho řádku málokdy. Častější jsou agregace podle nějakých skupin. K seskupení slouží funkce `group_by` a vypadá takhle:

```{r}
my_starwars |> 
  group_by(species) |> 
  summarise(
    n = n(),
    height = mean(height, na.rm = TRUE)
  )
```
jde kombinovat i víc seskupovacích klíčů:

```{r}
my_starwars |> 
  group_by(species, homeworld) |> 
  summarise(
    n = n(),
    height = mean(height, na.rm = TRUE)
  )
```

### Funkce `count`

Protože se položky podle nějakého klíče počítají velmi často, existuje zkratka. Místo toho, abyste psali:

```{r}
my_starwars |> 
  group_by(species) |> 
  summarise(n = n())
```

můžete zvolit kratší zápis a výsledek rovnou sestupně setřídit:

```{r}
my_starwars |> 
  count(species, sort = TRUE)
```

### Kombinace `group_by` s dalšími funkcemi pro manipulaci dat

Funkce `group_by` nemusí sloužit jen k agregaci. Respektive k agregaci slouží skoro vždycky, ale ta nemusí být hlavním cílem.

O něco výš jsem vám ukázal, jak pomocí funkcí `filter` a `mean` vybrat postavy, které jsou nadprůměrně vysoké:

```{r ref.label='filter-mean'}
```

Co kdybych ale chtěl vybrat jen ty postavy, které jsou nadprůměrně vysoké jen v rámci svého druhu? Použiju `group_by` a pro přehlednost výsledek ještě setřídím.

```{r}
my_starwars |> 
  group_by(species) |> 
  filter(height > mean(height, na.rm = TRUE)) |> 
  select(name, species, height) |> 
  arrange(species, desc(height))
```

Funkce `group_by` jde výborně dohromady i s funkcemi `slice_xxx`. Např. bych chtěl vidět z každého druhu jen nejvyšší postavu:

```{r}
my_starwars |> 
  group_by(species) |> 
  slice_max(height) |> 
  select(species, name, height)
```
A konečně jde `group_by` kombinovat i s `mutate` -- do předešlého výstupu doplním, z kolika zástupců svého druhu je daný exemplár nejvyšší:

```{r}
my_starwars |> 
  group_by(species) |> 
  mutate(out_of = n()) |> 
  slice_max(height) |> 
  select(species, name, tallest = height, out_of)
```

Všimněte si, že jsem musel dát `mutate` ještě před `slice_max`, protože po něm by funkce `n()` vracela už jen 1. A ukázal jsem vám také, jak pomocí funkce `select` přejmenovat sloupec (což jde i samostatnou funkcí `rename`, ale tady je to jednodušší takhle).


## Tahák s dalšími funkcemi

Vzal jsem to všechno jen z rychlíku, ve skutečnosti je těch možností mnohem víc. Perfektní tahák najdete v RStudiu v menu *Help* -> *Cheat Sheets* -> *Data Transformation with dplyr*, případně zde je [on-line verze](https://www.rstudio.com/wp-content/uploads/2015/02/data-wrangling-cheatsheet.pdf).
