# Souvislé příklady

Gratuluju, dostali jste se až do poslední kapitoly, kde vám ukážu pár souvislých příkladů propojujících látku celé knihy.

## Poznámky z porady

Na schůzce s klientem jsem si do [Keepu](https://keep.google.com/) v telefonu poznamenal úkoly, které mám udělat. Ke každému úkolu jsem si napsal odhad náročnosti v hodinách a požadovaný termín. Vypadá to nějak takhle:

```
- Rychlá analýza UX a designu: 8 hodin, T 1.3.
- Klíčovka čeština: 16 hodin, T 15. 3.
- Klíčovka angličtina: 8 hodin, T 15. 3.
- Návrh obsahové strategie: 8 hodin, T 20.3.
- Příprava workshopu pro tým: 2 hodiny, T 1.4.
```

Teď chci ocenit jednotlivé úkoly hodinovou sazbou a sečíst celkový čas i cenu. S tak malým seznamem to nejrychleji udělám ručně, ale kdyby byl delší, můžu si práci usnadnit spreadsheetem nebo R. Vybral jsem si R :-)

### Které balíčky budu potřebovat

Kromě *tidyverse* ještě *lubridate*, což je chytrý balíček na práci s časovými údaji -- datum, čas, doba, časový interval apod.

```{r results='hide', message=FALSE, warning=FALSE}
library(tidyverse)
library(lubridate)
```


### Načtení textu

Text si zkopíruju z Keepu a načtu ho do proměnné `input` funkcí `read_lines`, která vrátí znakový vektor jednotlivých řádků. Parametr `skip` říká, že se má přeskočit první (prázdný) řádek, parametr `locale` určuje kódování znaků a je potřeba jen ve Windows. Na Macu nebo Linuxu ho tam nedávejte.

```{r}
input <- read_lines("
  - Rychlá analýza UX a designu: 8 hodin, T 1.3.
  - Klíčovka čeština: 16 hodin, T 15. 3.
  - Klíčovka angličtina: 8 hodin, T 15. 3.
  - Návrh obsahové strategie: 8 hodin, T 20.3.
  - Příprava workshopu pro tým: 2 hodiny, T 1.4.
", skip = 1, locale = locale(encoding = "Windows-1250"))
```

Zkontroluju si, jestli se řádky podařilo správně načíst:

```{r}
input
```

Podařilo, takže mohu vytvořit data frame.

### Převod na data

Vytvořím data frame a v něm řádky rozdělím na samostatné proměnné (sloupce). Pak přidám hodinovou sazbu a dopočítám cenu. Nejprve ukážu celý postup a pak ho vysvětlím.

```{r}
df <- 
  data.frame(input) |>
  extract(
    col = 1,
    into = c("task", "hours", "day", "month"),
    regex = " - ([^:]+): ([0-9]+).+T ([0-9]+).+([0-9]+)",
    convert = TRUE
  ) |> 
  mutate(
    deadline = make_date(year(today()), month, day),
    rate = 2500,
    price = hours * rate
  ) |> 
  select(task, hours, price, deadline)
```

Povedlo se?

```{r}
df
```

#### Podrobný výklad postupu

Pokud je vám až sem všechno jasné, tohle přeskočte. Pro ostatní popíšu postup vyvoření data framu podrobněji.

Nejprve jsem vytvořil data frame s jedním sloupcem obsahujícím řádky původního vstupního textu. Posloužila mi funkce `data.frame` ze základního R.

```{r}
data.frame(input)
```

Pomocí funkce `extract` z balíčku *tidyr* (součást *tidyverse*) jsem jednotlivé řádky rozdělil na víc sloupců. Použil jsem k tomu tyto parametry:

- `col`: říká, který sloupec bude vstupní; zde jen pořadovým číslem, ale jde i názvem či jinak.
- `into`: znakovým vektorem udává názvy nových sloupců, které funce vytvoří.
- `regex`: [regulární výraz](https://cran.r-project.org/web/packages/stringr/vignettes/regular-expressions.html), který určuje obsah nových sloupců pomocí skupin v kulatých závorkách.
- `convert`: hodnota TRUE říká, že se mají číselné hodnoty převést z řetězce na čísla.

```{r}
data.frame(input) |>
  extract(
    col = 1,
    into = c("task", "hours", "day", "month"),
    regex = " - ([^:]+): ([0-9]+).+T ([0-9]+).+([0-9]+)",
    convert = TRUE
  )
```

Pomocí funkce `mutate` z balíčku *dplyr* (součást *tidyverse*) jsem přidal tři další vypočítané sloupce `deadline`, `rate` a `price`. Pro `deadline` jsem použil funkci `make_date` z baličku *lubridate*, která jako parametry chce rok (ten jsem vzal jako rok z dnešního data: `year(today())`), měsíc a den. Ostatní je asi jasné.

```{r}
data.frame(input) |>
  extract(
    col = 1,
    into = c("task", "hours", "day", "month"),
    regex = " - ([^:]+): ([0-9]+).+T ([0-9]+).+([0-9]+)",
    convert = TRUE
  ) |> 
  mutate(
    deadline = make_date(year(today()), month, day),
    rate = 2500,
    price = hours * rate
  )
```

Funkcí `select` už jen vyberu sloupce, které chci skutečně zařadit do výsledného data framu.

```{r}
data.frame(input) |>
  extract(
    col = 1,
    into = c("task", "hours", "day", "month"),
    regex = " - ([^:]+): ([0-9]+).+T ([0-9]+).+([0-9]+)",
    convert = TRUE
  ) |> 
  mutate(
    deadline = make_date(year(today()), month, day),
    rate = 2500,
    price = hours * rate
  ) |> 
  select(task, hours, price, deadline)
```

A nakonec celý výsledek na prvním řádku uložím do proměnné `df`.

```{r}
df <- 
  data.frame(input) |>
  extract(
    col = 1,
    into = c("task", "hours", "day", "month"),
    regex = " - ([^:]+): ([0-9]+).+T ([0-9]+).+([0-9]+)",
    convert = TRUE
  ) |> 
  mutate(
    deadline = make_date(year(today()), month, day),
    rate = 2500,
    price = hours * rate
  ) |> 
  select(task, hours, price, deadline)
```


### Součet hodin a ceny

Zbývá sečíst hodiny a cenu a hodiny přepočítat na člověkodny (sloupec md).

```{r}
df |> 
  summarise(
    md = sum(hours) / 8,
    price = sum(price)
  )
```

## Roční rozpočet freelancera

Pracujete na volné noze, klientům fakturujete vždy na konci měsíce odpracované hodiny jednotnou hodinovou sazbou, máte nějaké opakující se výdaje, z nichž některé jsou v cizí měně, a jste plátci DPH. Chcete si sestavit roční finanční plán.

### Které balíčky budou potřeba

Kromě již známých *tidyverse* a *lubridate* to bude *priceR*, který umí načíst měnové kurzy.

```{r results='hide', message=FALSE, warning=FALSE}
library(tidyverse)
library(lubridate)
library(priceR)
```

### Kurzovní lístek

Protože budu mít ve výdajích zahraniční měny, stáhnu si nejprve aktuální kurzy CZK funkcí `exchange_rate_latest` z balíčku *priceR*. Výsledný kurzový lístek si uložím do objektu `exchange_rates` a již známou funkcí `glimpse` se podívám, jak vypadá.

```{r exchange_rates, message=FALSE}
exchange_rates <- exchange_rate_latest("CZK")
exchange_rates |> glimpse()
```

### Plán výdajů

Všechny výdaje si sepíšu do přehledné tabulky s těmito sloupci:

- *name* -- název položky,
- *cost* -- částka bez DPH,
- *cur* -- měna,
- *vatr* -- sazba DPH,
- *period* -- za jaké období se výdaj opakuje; může být 'month' (měsíc), 'quarter' (čtvrtletí), nebo 'year' (rok),
- *month* -- číslo měsíce v roce, ve kterém poprvé zaplatím,
- *day* -- číslo dne v měsíci, ve kterém zaplatím.

```{r costs}
costs <- tribble(
  ~name,              ~cost,  ~cur, ~vatr, ~period,  ~month, ~day,
  "Účetnictví",     9300.00, "CZK",     0, "quarter",     1,   25,
  "O2",             1650.31, "CZK",    21, "month",       1,    1,
  "T-Mobile",        948.35, "CZK",    21, "month",       1,   10,
  "Toggl",            10.00, "USD",     0, "month",       1,    6,
  "Fakturoid",      5280.00, "CZK",    21, "year",        3,    1,
  "Basecamp",         12.00, "USD",     0, "month",       1,   19,
  "Screaming Frog",  149.00, "GBP",     0, "year",        1,   20
)
costs
```

Z tabulky `costs` si nyní vygeneruji tabulku `cost_by_date`, která bude v daném roce obsahovat jedlivé výdaje v den, kdy je zaplatím.

Postupně provedu tyto kroky:

1) Do objektu `year` si uložím rok, pro který chci plán spočítat.
1) Funkcí `left_join` spojím tabulku nákladů s odpovídajícími kurzy z kurzovního lístku (je to dost podobné excelovské funkci `VLOOKUP` resp. `SVYHLEDAT`).
1) Protože má kurz v kurzovním lístku strašně dlouhé jméno, přejmenuju ho funkcí `rename` na kratší.
1) Pomocí `mutate` spočítám cenu v českých korunách a DPH.
1) Pomocí `mutate` vytvořím sloupec `date`, který bude na každém řádku obsahovat celou posloupnost dat plateb jako seznam (`list`).
1) Funkcí `unnest_longer` tyto seznamy dat plateb rozložím na samostatné řádky.
1) A nakonec už jen funkcí `select` vyberu sloupce, které chci zahrnout do výsledku.

```{r costs_by_date}
year <- 2022

costs_by_date <- costs |> 
  left_join(exchange_rates, by = c("cur" = "currency")) |> 
  rename(ex_rate = last_col()) |> 
  mutate(
    cost_czk = round(cost / ex_rate, 2),
    vat = round(cost_czk * (vatr / 100), 2)
  ) |> 
  rowwise() |> 
  mutate(
    date = list(seq(make_date(year, month, day), make_date(year, 12, 31), by = period))
  ) |> 
  ungroup() |> 
  unnest_longer(date) |> 
  select(date, name, cost_czk, vat)

costs_by_date
```

### Plán příjmů

Nyní vytvořím tabulku odhadovaných výnosů `revenue_by_date`. Bude se jednat o měsíční příjmy, které dostanu v růměru okolo 15. dne následujícího měsíce. Vypočítají se z odhadu fakturovaných hodin vynásobených hodinovou saznou. Počet fakturovaných hodin bude náhodně fluktuovat +/- 5 hodin okolo průměru. DPH je 21 %.

```{r revenue_by_date}
average_hours <- 100
hourly_rate <- 800

revenue_by_date <- tibble(
  date = seq(make_date(year, 1, 15), length = 12, by = "month"),
  revenue = round(runif(12, average_hours - 5, average_hours + 5)) * hourly_rate,
  vat =  revenue * 0.21
)

revenue_by_date
```

### Spojený plán příjmů a výdajů

Zbývá spočítat cash flow a hezky ho zobrazit. Postup už podrobně vysvětlovat nebudu. Jakmile uvidíte funkci, kterou neznáte, dejte si na ni kurzor, zmáčkněte <kbd>F1</kbd> a vše potřebné se dozvíte z nápovědy.

```{r}
costs_by_date |> 
  transmute(
    date,
    cash_flow = -(cost_czk + vat)
  ) |> 
  bind_rows(
    revenue_by_date |> 
      transmute(
        date,
        cash_flow = revenue + vat
      )
  ) |> 
  group_by(date) |> 
  summarise(cash_flow = sum(cash_flow)) |> 
  ggplot(aes(x = date, y = cumsum(cash_flow))) + 
  geom_line() +
  scale_y_continuous(labels = scales::comma) +
  scale_x_date(date_breaks = "month", date_labels = "%b") +
  labs(x = "datum", y = "zůstatek Kč")
```

Má to jednu vadu, že? Nejsou tam odvody DPH. Tak ještě jednou a pro jistotu to rozdělím do dvou kroků, ať to jde lépe zkontrolovat.

Nejpreve tabulka cash flow podle dní:

```{r}
cash_flow_by_date <- costs_by_date |> 
  transmute(
    date,
    name,
    cash_flow = -(cost_czk + vat)
  ) |> 
  bind_rows(
    revenue_by_date |> 
      transmute(
        date,
        name = "příjem",
        cash_flow = revenue + vat
      )
  ) |> 
  
  # Zde přidám DPH na vstupu
  
  bind_rows(
    costs_by_date |> 
      group_by(
        date = quarter(date, type = "date_last") + 25,
        name = "DPH na vstupu"
      ) |> 
      summarise(cash_flow = sum(vat))
  ) |> 
  
  # Zde přidám DPH na výstupu
  
  bind_rows(
    revenue_by_date |> 
      group_by(
        date = quarter(date, type = "date_last") + 25,
        name = "DPH na výstupu"
      ) |> 
      summarise(cash_flow = -sum(vat))
  )

cash_flow_by_date
```

A nakonec graf:

```{r}
cash_flow_by_date |> 
  group_by(date) |> 
  summarise(cash_flow = sum(cash_flow)) |> 
  ggplot(aes(x = date, y = cumsum(cash_flow))) + 
  geom_line() +
  scale_y_continuous(labels = scales::comma) +
  scale_x_date(date_breaks = "month", date_labels = "%b") +
  labs(x = "datum", y = "zůstatek Kč")
```

A to je všechno :-)
